【裁判字號】    89,上訴,1477
【裁判日期】    891230
【裁判案由】    偽造有價證券
【裁判全文】
臺灣高等法院高雄分院刑事判決                  八十九年度上訴字第一四七七號
    上  訴  人
    即  被  告  乙○○
    選任辯護人  陳清朗
右上訴人因偽造有價證券案件，不服臺灣屏東地方法院八十九年度訴字第四六五號中
華民國八十九年九月十四日第一審判決（起訴案號：臺灣屏東地方法院檢察署八十九
年度偵續字第五二號），提起上訴，本院判決如左：
      主  文
原判決撤銷。
乙○○無罪。
      理  由
一、公訴意旨略以：上訴人即被告乙○○為張巧蓁之同居人，為告訴人甲○職場上司
    ，三人間為男女朋友交往關係，自民國八十三年間起，以做生意及股票需錢為由
    ，陸續向告訴人借款，迄八十六年四月十一日止，共計積欠告訴人新台幣（下同
    ）一百五十萬元，因告訴人屢向乙○○催討欠款，乙○○為應付甲○，明知未經
    案外人張巧蓁之同意，竟基於供行使之用之意圖，於八十六年四月十一日，以張
    巧蓁之名義，簽發發票日為八十六年四月十一日，到期日為同年十一月三十日，
    面額為一百五十萬元之本票（本票號碼為一四五六二四號），復盜用張巧蓁之印
    章於該本票上，再持以交付告訴人，以為前述債務之擔保，嗣於該本票到期後，
    告訴人持以向張巧蓁提示未獲兌現，始知上情。因認被告涉有刑法第二百零一條
    第一項之偽造有價證券罪嫌。
二、按犯罪事實應依證據認定之，無證據不得推定其犯罪事實；不能證明被告犯罪者
    ，應諭知無罪之判決，刑事訴訟法第一百五十四條、第三百零一條第一項定有明
    文。又認定不利於被告之事實，須依積極證據，苟積極證據不足為不利於被告事
    實之認定時，即應為有利於被告之認定，更不必有何有利之證據；且被告否認犯
    罪所持之辯解縱屬不能成立，仍非有積極證據足以證明其犯罪行為，不能遽為有
    罪之認定；又認定犯罪事實所憑之證據，雖不以直接證據為限，間接證據亦包括
    在內，然而無論直接或間接證據，其為訴訟上之證明，須於通常一般之人均不致
    有所懷疑，而得確信其為真實程度者，始得據為有罪之認定，倘其證明尚未達此
    一程度，而有合理懷疑存在時，事實審法院復就其心證上理由予以闡述，敘明其
    如何無從為有罪之確信，因而為無罪之判決，尚不得任意指為違法，最高法院三
    十年上字第八一六號判例、三十年上字第一八三一號判例、七十六年台上字第四
    九八六號判例可資參照。
三、公訴人認被告涉有偽造有價證券罪嫌，無非以告訴人之指述、及本票影本、張巧
    蓁之證明書、告訴人與證人張巧蓁對話之錄音帶及譯文、且證人張巧蓁前後證述
    不一致，並與被告隔離訊問，二人所述不同為其論罪依據，訊據被告堅決否認有
    何偽造開立上開本票之事實，惟堅決否認有偽造有價證券之犯行，辯稱其確曾經
    張巧蓁之同意等語。
四、經查：
（一）訊之證人張巧蓁迭次於偵審中均證述有同意被告以其名義簽發本票，其於八十
      九年偵查初訊時證稱：「（提示卷附本票，妳有無授權乙○○開該本票？）有
      」，於八十九年五月十八日偵查時證稱：「（在通話過程中是否承認妳並沒有
      簽本票，也沒有授權乙○○簽？）本票並不是我簽的，我也沒有授權乙○○簽
      」，「（為何在上次偵訊中，說妳有授權乙○○簽？）因當時開本票時，我有
      在場，所以我認為我有答應」，「（那妳到底有無授權乙○○簽本票？）有，
      我有授權」，於八十九年八月二日偵查中證稱：「（有授權給佘簽發本票否？
      ）有，當時我是在屏東市古松西巷六弄六號六樓之一，當時我住那裡，我有在
      場」，於本院亦證稱：「（該張本票有無經過妳授權同意？）有的」，「（妳
      既然同意，為何不由妳寫，而由乙○○寫？）我認為我只是保證人」，「（妳
      為何要寫證明書？因為甲○要告我業務侵占，寫證明書她就不會告我業務侵占
      」，「（妳跟甲○承認過妳簽發本票嗎？）有的，八十六年四月份的時候我有
      告訴她我同意乙○○簽發票」，「（妳為何向甲○說該票不是妳簽發的？）我
      是跟甲○說簽這張本票有經過我同意，但是那張本票不是我寫的字」（本院卷
      第三八頁、第三九頁），是證人張巧蓁雖於八十九年五月十八日偵查時證稱未
      授權被告簽發本票，惟經檢察官進一步訊問後，隨即表示有授權，自難僅憑片
      斷該語遽為不利被告之認定。
（二）至檢察官雖對被告與張巧蓁就簽發上開本票時之情況為隔離訊問，被告稱該本
      票係經張巧蓁授權後始行簽發，而所使用之印章係張巧蓁所交付，其並不知張
      巧蓁印章放於何處，發票時其與張巧蓁均坐在客廳之沙發上，待發票完成後曾
      將本票交給張巧蓁看，再將印章歸還張巧蓁等語；然證人張巧蓁卻稱，發票時
      其坐在客廳之吧台，而被告坐在客廳之沙發，所使用之印章係被告自行自書房
      抽屜中取出，發票完成後被告並未曾將本票給其察看等語，其二人之陳述固有
      出入，惟被告與張巧蓁陳述時，距被告簽發該本票時已有三年時間，對當時印
      章如何取得、本票係在客廳桌上抑或距離僅一公尺遠之吧台上寫、有無將本票
      給張巧蓁看等細微事項不復記憶，誠屬自然，反之，二人就「本票係在二人同
      居處所簽發」、「空白本票係被告拿來的」、「當時證人係坐在客廳中沙發上
      」、「簽發本票當時被告與證人距離很近，相隔不到一公尺」等供述一致，是
      以，縱然被告或證人張巧蓁就簽發本票之部分細節或有遺忘，尚難即認證人張
      巧蓁未有授權。
（三）至告訴人固提出與證人張巧蓁對話之錄音帶及錄音譯文，證人張巧蓁內述及未
      同意被告簽發其本票云云，然該錄音過程，均由告訴人方面問話，證人僅能被
      迫回答「是」、「否」，而無全盤陳述之機會，且二人並有指天誓地之言詞，
      參雜情緒性對話，致證人張巧蓁無法順利表達其意見，況告訴人於原審陳稱：
      「被告拿本票給我時，告訴我說是張巧蓁簽的，後來我私下去找張小姐，她就
      當場否認了，但曾有一次，她又有承認是其所簽，而在八十八年九月三十日電
      話錄音中，她卻又發誓否認，前後多次反覆，我也不知何者為真。（原審卷第
      二一頁背面），於本院陳稱：「‧‧‧他（被告）說他要用他的名義簽發本票
      ，我知道他沒錢，‧‧‧我才要求他要開他的同居人名義的票給我。後來我有
      拿票去問張巧蓁，‧‧‧她才告訴我票是她簽的，我才很滿意的走了。（本院
      卷第四○、四一頁），是證人張巧蓁於審判外時而稱有授權被告簽發，時而稱
      未授權，實難僅憑該錄音帶及錄音譯文，採為不利被告之證據。
（四）至告訴人對證人張巧蓁聲請支付命令，證人張巧蓁並提出異議，且證人張巧蓁
      簽有證明書，內載未授權被告簽發本票等情，然證人張巧蓁復證以：「我當時
      想甲○應該先對乙○○要這筆錢，如果乙○○沒有辦法支付的話，我可以擔保
      」（本院卷第四○頁），是證人張巧蓁係因認該借款為被告所積欠，告訴人應
      向被告請求，而提出異議，並非認該本票非其簽發。另告訴人亦稱：「（何種
      情形下張巧蓁簽證明書？）因為張巧蓁不願意幫乙○○還錢，所以律師幫我打
      了這份證明書，我問張巧蓁要不要還這筆錢，如果不還，就在上面簽名」（本
      院卷第四二頁），故證人張巧蓁係因不願給付該票款而簽名於證明書，並非以
      該本票非其所授權簽發而簽名至明，是尚難憑以認定被告即偽造該本票。
五、綜上所述，上開事證尚無法認定被告有何偽造有價證券犯行，且無其他證據足以
    佐證，依前開說明，自難據為被告犯行之認定。此外，復查無其他積極證據足認
    被告犯行，自屬犯罪不能證明，原審未予詳查，遽認被告有罪並予科刑，自有未
    洽，被告上訴否認犯罪，指摘原判決不當，為有理由，應由本院撤銷改判，另為
    無罪之諭知。
據上論結，依刑事訴訟法第三百六十九條第一項前段、第三百六十四條、第三百零一
條第一項，判決如主文。
本案經檢察官陳新慶到庭執行職務。
中      華      民      國      八十九      年    十二    月    三十    日
                              臺灣高等法院高雄分院刑事第三庭
                                  審判長法官  莊秋桃
                                        法官  ﹖﹖﹖
                                        法官  魏式璧
右正本證明與原本無異。
如不服本判決，應於判決送達後十日內向本院提出上訴狀，其未述理由者並應於提
出上訴狀後十日內向本院補提理由書（應附繕本)。
         書記官  楊茱宜
中      華      民      國      九十      年       一       月     三   日
                                                                    Ｊ


司法院資訊處製作；財團法人民間司法改革基金會備份。
